【裁判字號】    99,上易,1518
【裁判日期】    990916
【裁判案由】    過失傷害
【裁判全文】
臺灣高等法院刑事判決                99年度上易字第1518號
上  訴  人
即  被  告  甲○○
選任辯護人  賴素如律師
            洪文浚律師
上列上訴人，因過失傷害案件，不服臺灣士林地方法院99年度易
字第11號，中華民國99年4 月15日第一審判決（起訴案號：臺灣
士林地方法院檢察署98年度偵續字第359 號），提起上訴，本院
判決如下：
    主  文
原判決撤銷。
甲○○因過失傷害人，處拘役貳拾伍日，如易科罰金，以新臺幣
壹仟元折算壹日。
    事  實
一、甲○○於民國（下同）98年4 月23日17時22分許，懷抱幼兒
    、背對並站在臺北市○○區○○街2段202巷14號前人行道，
    與在該處經營早餐店之廖翊如交談時，應注意人行道上其他
    使用人行道行人之人身安全，避免致生危害於他人，依當時
    情形，並無不能注意之情事，竟疏未注意及此，突然以倒退
    步伐，將右腳往後跨一步，適踩勾及行經該處，疏未注意前
    方能通過空間有限情況之行人乙○右腳，上半身同時亦碰及
    乙○之右側身體，致乙○因重心不穩往其左前方向跌落地面
    ，受有左側股骨大轉子間骨折之傷害。
二、案經乙○訴由臺北市政府警察局北投分局報告臺灣士林地方
    法院檢察署檢察官偵查起訴。
    理  由
甲、證據能力之說明：
一、被告甲○○所為不利於己之陳述，並無出於強暴、脅迫、利
    誘、詐欺、疲勞訊問、違法羈押或其他不正之方法，亦非違
    反法定障礙事由經過期間不得訊問或告知義務之規定而為，
    依刑事訴訟法第156條第1項、第158條之2規定，應認有證據
    能力。
二、本件資以認定被告犯罪事實之其他供述及非供述證據（詳見
    後述），檢察官、被告及辯護人於本院調查證據時，並未於
    言詞辯論終結前聲明異議，本院審酌該等供述證據作成之情
    況，認為適當，且亦無其他違背法定程序而取證之情形，依
    刑事訴訟法第159條之5規定、第158條之4反面解釋，自有證
    據能力。
乙、實體方面：
一、訊據上訴人即被告（下稱被告）甲○○，固坦承有於上開時
    地與他人聊天並致被害人倒地受傷情事，惟矢口否認有過失
    傷害犯行，先後辯稱：當時其抱著小孩站在早餐店範圍內，
    和證人即早餐店老闆娘廖翊如談話約20分鐘，只是抱著小孩
    變換、調整姿勢，沒有站在人行道中間，沒有後退，也沒有
    撞到告訴人乙○，否則以其抱著11公斤重幼兒，重心更不穩
    ，其自己也應該會同時跌倒，又若告訴人係遭其自右側撞擊
    ，告訴人應往左側而非向左前方撲倒，可見告訴人的跌倒是
    違背常情及物理定律，此外，告訴人右腳被勾稽、踩到等撞
    擊點亦與診斷書所載傷勢位置不符，告訴人本身走路不穩，
    也有跌倒紀錄，本件應是告訴人為了閃避被告，才自行跌倒
    受傷的單純路倒事件，告訴人受傷與被告無因果關係；另依
    正常人在那個合理位置、合理狀況，不可能在聊天中途頻頻
    回首注意後方，其無法判斷、注意或預測後方行人與其間之
    距離，其所負注意義務應小於行進中告訴人，而無過失責任
    云云。惟查：
(一)被告前揭時、地，有過失傷害犯行，業據證人即告訴人乙○
    結證：當時伊看到二個人在講話，被告背對伊，伊閃過被告
    ，那個人行道很窄，被告突然退後撞到伊，伊整個人倒下去
    ，伊不知道是被被告身體何部位撞到，跌倒後覺得左腳大腿
    痛，伊沒有看到被告要後退，看到的話就會閃了等語（98年
    度偵字第8910號卷29至30頁、原審99年度易字第11號卷51至
    54頁），與原審勘驗臺北市○○區○○街2段202巷14號陽明
    天母大廈監視器錄影光碟於98年04月23日17時21分41秒至同
    日17時22分30秒之錄影畫面（下稱系爭監視錄影畫面）結果
    顯示：「1.於17時21分41秒-17時22分9秒：畫面出現一位身
    著白色上衣、淺色短褲，腳著拖鞋之婦人（即證人乙○），
    沿著台北市○○區○○街2段202巷往東華街二段淡水捷運線
    方向行走，婦人步履平緩，身體略呈左右搖晃，惟行走前行
    速度與方向恆常（擷取被告準備程序提出之圖片編號1--2）
    。2.於17時22分10秒--12秒：畫面出現身著紅色上衣，深色
    長褲，手抱小孩之女子（即被告），以倒退步伐，右腳往後
    跨一步（擷取被告準備程序提出之圖片編號8-10），適踩勾
    及往前行走婦人之右腳（擷取被告準備程序提出之圖片編號
    11--20），婦人原前行左右腳步伐動作恆速協調，其右腳此
    時原行走前舉之動作，因遭勾稽於畫面中騰空略顯停頓（擷
    取被告準備程序提出之圖片編號17--20）。手抱小孩之女子
    上半身於此同時亦碰及婦人之右側身體（擷取被告準備程序
    提出之圖片編號11--20），婦人於遭手抱小孩之女子碰及身
    體右側後，身體略呈顯往左震動之位移（擷取被告準備程序
    提出之圖片編號11--24），緊接因重心不穩往其左前方向跌
    落地面，婦人身體左側先行落地（擷取被告準備程序提出之
    圖片編號25--31）。手抱小孩之女子於發現右腳踩及物體及
    碰及婦人身體後，右腳反射性動作往前縮回（擷取被告準備
    程序提出之圖片編號21--31）」等情相符（原審卷56頁），
    復有被告於原審準備程序提出之系爭監視錄影畫面翻拍圖片
    31張（原審卷66至73頁）、財團法人振興復健醫學中心診斷
    證明書（偵字卷第19頁）及99年02月22日函附證人乙○病歷
    資料各一份（原審卷31頁至33頁）在卷可稽，此部分情節，
    應甚明確。
(二)被告雖以前詞置辯，但查：
  1.被告所辯未站立於人行道、未後退、亦未撞到證人乙○云云
    ，核與原審前揭勘驗結果不符，亦與檢察官勘驗錄影光碟所
    示結果，明顯有異，此觀諸勘驗結果可見被告於發現右腳踩
    及物體及碰及證人乙○身體後，右腳有反射性往前縮回動作
    自明（原審卷89頁證物袋內系爭監視錄影畫面光碟、71至73
    頁被告準備程序提出圖片編號21至31）。
  2.依上開勘驗結果，證人乙○僅係因原恆速移動、正向前舉之
    右腳遭被告往後跨越右腳稍微勾稽，另身體右側遭被告稍微
    碰觸，致重心不穩、失去平衡，方往其左前方跌落地面，並
    非被告與證人乙○發生強力碰撞（原審卷89頁證物袋內系爭
    監視錄影畫面光碟、68至73頁被告準備程序提出之圖片編號
    11至31可佐），是被告未同時跌倒、證人乙○之右側身體、
    右腳踝未造成撞擊傷勢、證人乙○非向左側而係向左前方撲
    倒等情，均與常理或物理定律無違，被告上開所辯各節，尚
    無足採。
  3.被告另稱證人乙○本身走路不穩，也有跌倒紀錄，本件應是
    證人乙○為了閃避才自行跌倒受傷云云。惟觀上揭勘驗結果
    ，證人乙○雖有身體略呈左右搖晃情事，然步履平緩，行走
    前行速度與方向恆常（原審卷89頁證物袋內系爭監視錄影畫
    面光碟66頁被告準備程序提出之圖片編號1至2可憑），又伊
    係遭被告以右腳踩勾、上半身碰觸後，方重心不穩、失去平
    衡，已如前述，足見被告所辯係卸責之詞，不足採信。
(三)證人廖翊如於原審時證稱：伊當時和被告站在該處聊天約20
    分鐘，伊站在早餐店門口，沒看到乙○走過來，後來伊一抬
    頭，突然看到乙○搖搖晃晃從伊面前慢慢的往被告後面走，
    伊大叫，「啊、阿媽、小心」，就看到乙○手伸出去要扶電
    線桿，然後慢慢、搖搖晃晃的往電線桿地方倒下去，乙○要
    跌倒前，被告站著和伊說話，身體沒有任何動作等語（原審
    卷54頁至56頁），惟伊先於警詢時證述：伊和被告聊天聊到
    一半，看到店門口有一位老太太搖搖晃晃的，伊突然喊了一
    聲「啊」，結果那個老太太就突然倒地，被告沒有撞到老太
    太，伊看到老太太時，老太太就是都一直搖搖晃晃的等語（
    偵字卷08頁），於偵訊時又改稱：伊看到乙○往捷運站方向
    走，搖搖晃晃，伊看到乙○快要跌倒，就喊「阿媽小心」，
    乙○往電線桿方向偏，要去扶電線桿，但沒扶到就倒下去，
    被告聊天過程中都沒有後退等語（偵字卷30頁），茲證人對
    乙○如何跌倒、伊出聲對證人乙○喊叫之原因及內容為何，
    所述前後不一，伊所證上情，已非無疑，且伊所述證人乙○
    跌倒前被告身體沒有任何動作等語，亦與上開勘驗結果顯示
    客觀情狀不符，自難執為對被告有利之認定。
(四)被告雖提出臺北市政府警察局北投分局受理各類案件紀錄表
    （原審卷48、76頁），辯稱證人乙○當時向員警自稱是為了
    閃避被告才自行跌倒受傷云云。惟被告於98年07月13日向檢
    察官提出第一份答辯狀敘明：「在救護車到達一會後，警察
    也趕到現場，因為老闆娘那時仍在忙著攙扶老太太，因此我
    才協助警察瞭解整個事情的經過。警察問：『是誰報案的？
    』我回答：『是我。』警察問：『發生什麼事？』我把經過
    向警察清楚說明。老太太在被送上救護車的時候，突然向警
    察說，我撞倒她。我當場立即反駁老太太，並馬上告訴警察
    ，我沒有撞倒老太太，老太太跌倒完全與我無關；我是好心
    幫忙叫救護車的，我立刻回駁老太太的說法。當場警察也未
    做我與在現場的老闆娘任何的相關筆錄，只是問我：『那妳
    可以留一下妳的資料嗎？』」等，足見證人乙○是否確向員
    警陳明伊係自行跌倒乙情，尚有可疑。且按，證人陳述前後
    不符，或因記憶淡忘、或因其他事由所致，法院應本其自由
    心證斟酌何者與事實相符，以為取捨，非謂一有不符或矛盾
    ，即應認其全部證言均為不可採信（最高法院90年度台上字
    第6078號判決），蓋人類對於事物之注意及觀察，有其能力
    上之限制，且個人觀察角度、表達能力、嚴謹程度亦有不同
    ，未必能如攝影機或照相機般，對所發生或經歷的事實能機
    械式無誤地捕捉，亦未必能洞悉事實發生過程之每一細節及
    全貌，自難期其如錄影重播般地將事物原貌完整呈現。本案
    事發突然，證人乙○係在無預見被告出現之正常行進中途，
    突然遭被告從旁勾稽、碰觸致重心不穩跌倒，是伊縱未能明
    確觀察、指述案發之經過，亦與常理無違；況本案已有系爭
    監視錄影畫面之勘驗結果此客觀物證足稽，自較供述證據為
    可採，而堪以認定被告上開犯罪事實甚明。
(五)按，一般人在人行道若有反於常情活動時（例超乎常速奔跑
    、超越他人、突然轉彎、停止、蹲下或後退等狀況），因係
    出乎其他用路人之預期與預見，應由該改變恆常狀態者先注
    意四週行人之往來安全，避免不慎撞及他人，此為通常一般
    人均應注意並能注意之事項。被告既係背對人行道，其欲突
    然跨步向後調整姿勢或後退時，本應注意四週狀況，避免無
    此預期之其他用路人閃避不及，且本件意外發生時復無不能
    注意之情形，被告竟疏未注意而不慎撞倒從旁經過之乙○，
    因而致乙○受有上開傷害，係應注意能注意而不注意，應負
    過失責任甚明。再證人乙○確因遭被告以右腳踩勾、上半身
    碰觸後，方重心不穩、失去平衡，跌倒在地而受有上開傷害
    ，與被告之過失行為間，具有相當之因果關係。然依被告與
    告訴人所處相對位置以觀，被告與廖翊如交談中，旁邊並無
    其他路人經過，而系爭地點能通過空間有限情況下，告訴人
    逕由被告背後前進通過，終因被告過失而受有傷害，仍堪認
    告訴人與有過失，但無礙被告刑責之認定。從而，本件事證
    明確，被告上開犯行洵堪認定，應依法論科。
二、核被告所為，係犯刑法第284條第1項前段過失傷害罪。原審
    經審理結果，認被告罪證明確，予以論科，固非無見，但依
    上述，告訴人亦與有過失，原審疏未認定，自有違誤。被告
    提起上訴，以上情否認犯行，核非可取，但原判決既有上開
    可議，即屬無可維持，應由本院撤銷改判。爰審酌被告素無
    前科，有臺灣高等法院被告前案紀錄表存卷可按，其品行及
    生活狀況，因一時疏忽造成告訴人受傷，所生危害，犯後迄
    今未賠償告訴人，甚且嘗試與告訴人和解後，猶否認和解之
    情，嗣未履行和解承諾，犯後態度暨過失情節較告訴人為重
    等一切情狀，量處被告拘役二十五日，並諭知易科罰金折算
    標準，以示懲儆。
據上論斷，應依刑事訴訟法第369條第1項前段、第364條、第299
條第1項前段，刑法第284條第1項前段、第41條第1項前段，刑法
施行法第1條之1，判決如主文。
本案經檢察官劉靜婉到庭執行職務
中    華    民    國    99    年    9     月    16    日
                  刑事第二十一庭審判長法  官  蔡聰明
                                      法  官  楊力進
                                      法  官  趙文卿
以上正本證明與原本無異。
不得上訴。
                                      書記官  吳鎮鑫
中    華    民    國    99    年    9     月    16    日
附錄：本案論罪科刑法條全文
刑法第284條：
因過失傷害人者，處6月以下有期徒刑、拘役或5百元以下罰金，
致重傷者，處1年以下有期徒刑、拘役或5百元以下罰金。
從事業務之人，因業務上之過失傷害人者，處1 年以下有期徒刑
、拘役或1千元以下罰金，致重傷者，處3年以下有期徒刑、拘役
或2千元以下罰金。

司法院資訊處製作；財團法人民間司法改革基金會備份。
